臺灣高等法院刑事判決　　　　　　　　96年度上易字第1801號
上　訴　人　臺灣士林地方法院檢察署檢察官
上　訴　人
即　被　告　甲○○
上列上訴人等因被告詐欺案件，不服臺灣士林地方法院95年度易
字第1671號，中華民國96年6月7日第一審判決（起訴案號：臺灣
士林地方法院檢察署95年度偵緝字第1144號），提起上訴，本院
判決如下：
    主  文
原判決撤銷。
甲○○意圖為自己不法之所有，以詐術使人將本人之物交付，累
犯，處有期徒刑拾月，減為有期徒刑伍月，如易科罰金以銀元
佰元折算壹日。
    事  實
一、甲○○前有盜匪、恐嚇取財、恐嚇等前科，其中恐嚇案件於
    民國91年3月21日經臺灣臺北地方法院以88年度訴緝字第118
    號判處有期徒刑2年4月確定，於92年6月24日縮短刑期假釋
    出監交付保護管束，93年6月14日保護管束期滿未經撤銷假
    釋視為執行完畢。詎不知警惕，竟意圖為自己不法所有，於
    94年8月間，見乙○○投資期貨指數失利，有機可乘，乃向
    乙○○佯稱認識操作高手，先於94年8月9日安排乙○○在臺
    北市士林區某餐廳與某不詳姓名年籍，自稱為「張文彬」之
    成年男子會面後，又於94年8月17日下午3時許在臺北市士林
    捷運站出口，向乙○○佯稱可由乙○○出資新臺幣（下同）
    100萬元，甲○○自身則和「張文彬」各出資150萬元及50萬
    元，共計300萬元，委託「張文彬」代為操作，惟乙○○稱
    其現金不足，甲○○即稱可代其墊付50萬元，且為取信乙○
    ○，並交付取得來源不明之票面金額50萬元、發票日94年11
    月16日、發票人聖國興業有限公司（負責人：吳富國，起訴
    書誤載為發票人吳富國，並無積極證據證明係甲○○偽造或
    變造）之支票1紙予乙○○，詐稱若投資失利，乙○○仍得
    兌現該支票避免損失，以解除乙○○之疑慮，致使乙○○陷
    於錯誤，遂於同日偕同甲○○至臺北市○○區○○路197號
    國泰世華商業銀行士林分行提領現金50萬元，並當場交付予
    甲○○，詎甲○○得款後即避不見面。嗣上開支票經提示未
    獲付款，乙○○始知受騙。
二、案經乙○○訴由臺北市政府警察局士林分局報請臺灣士林地
    方法院檢察署檢察官偵查起訴。
    理  由
一、卷附告訴人乙○○所書寫之日記，雖為被告以外之人於審判
    外之書面陳述，屬傳聞證據，惟被告未於言詞辯論終結前聲
    明異議，依刑事訴訟法第159條之5第2項、第1項規定，視為
    同意作為證據，且經本院審酌上開日記記載之日期皆為連續
    一貫，內容大致為記載日常生活之瑣事或抒發對當日偶發事
    件之感想，應認告訴人於記載上開日記時，並無可能預見有
    遭被告詐欺而將對被告提出告訴之情，該日記顯非事前捏造
    虛構，故其日記內容製作之情況，並無違法不當及證明力明
    顯過低之瑕疵，係屬適當，應認有證據能力。
二、訊據上訴人即被告甲○○固坦承有介紹「張文彬」予告訴人
    認識，及陪同告訴人前往國泰世華銀行士林分行領取50萬元
    之事實，惟矢口否認有詐欺犯行，辯稱：投資之事是告訴人
    拜託的，伊知道告訴人和「張文彬」有在士林某餐廳碰面，
    但伊未介入其等商談投資之事情，也告知告訴人伊絕對不介
    入兩方合作事宜，伊陪告訴人領到50萬元後，就回到告訴人
    家中，並將款項交還給告訴人，伊未曾交付支票予告訴人，
    支票上亦未有伊背書云云。經查：
  (一)上揭事實，業據告訴人於原審證稱：伊在93年4月間認識被
    告，被告之英文名為James，當時被告自稱是升儲公司之高
    層人士，並向伊推銷未上市股票，但伊未購買，就未再有聯
    繫，直到94年5月間方又有聯絡。94年8月間伊因投資期貨指
    數失利，有告知被告，被告說有一位名叫「張文彬」的朋友
    長於操作期貨，就安排伊與「張文彬」於94年8月9日在士林
    區某餐廳碰面，94年8月17日下午3點被告再約伊於士林捷運
    站會面，並稱要伊出資100萬元，被告自己和「張文彬」各
    出資150萬元、50萬元來合資操作期貨，但伊表示沒有那麼
    多現金，被告便稱伊願代墊50萬元，並交付伊一張支票，稱
    ：此張支票是公司會計所給的，假如操作失敗的話，伊還可
    以兌現避免損失等語，又稱：「張文彬」很忙，所以事情都
    由他負責，以後會按星期向伊報告等語。伊遂於當日與被告
    共同至國泰世華銀行領取50萬元，因伊沒攜帶提包，被告就
    直接將錢放在其所帶的提包後離開。然而一星期後伊要詢問
    被告結果，被告便託詞感冒無法外出或要去開會，還騙伊說
    錢已經交給「張文彬」，張文彬因欠錢被追殺逃到高雄，要
    去高雄等等，接下來就無法聯絡到被告。伊原本有去報案，
    但員警稱既有支票可供擔保，建議伊待支票到期不獲兌現後
    再申告，嗣後該支票果遭退票，伊方於94年11月17日提出告
    訴等語明確（見原審卷第50頁至第60頁），並有國泰世華銀
    行士林分行94年8月17日營業大廳監視攝影器翻拍照片、支
    票及退票理由單影本、存摺內頁影本在卷可憑（見偵字卷第
    21、22頁、第25頁、第27頁）。
  (二)告訴人自陳有書寫日記之習慣，有關被告與其接觸之過程，
    均大略記載於日記中，其庭呈卷附之94年日誌原本，於94年
    5 月26日記載「2：20pm圓山捷運站遇James，陪我去整脊，
    想邀我去菲律賓賭博，才知他曾是賭王、大家樂、六合彩無
    所不賭，股票期指都玩過」，94年8月9日記載「7：30 pm與
    James及友人張先生在義式餐廳談期指」，94年8月17日記載
    「3pm James來一起去國泰世華領50萬，他代墊50萬與張先
    生分別出150+100+50共300萬做期指，James另開一張支票給
    我做擔保」，94年8月26日記載「James又黃牛說分身乏術改
    明3pm不知搞什麼鬼，並說下星期一、二可先貸我五十萬，
    不知確否？」，94年9月1日記載「James改明天下午見」、
    94 年9月2日記載「James並未現身，說張先生叫人匯入他帳
    號50萬未果，說要搭飛機赴高質問張」，94年9月3日記載「
    電James都未回應，相信又上他當了」，94年9月4日記載「
    James主動來電說張向地下錢莊借錢云云，他自己會還我錢
    」，前揭引述內容均夾敘在同一天之日記中間，筆墨色澤與
    當日日記其他部分之記載也無二致，顯非告訴人臨訟造假之
    紀錄，上揭記載之事實亦與告訴人之證詞相吻合，足佐告訴
    人所陳，堪認係屬真實。
  (三)告訴人所提之上揭支票固未有被告之背書，告訴人亦自承：
    被告曾告知過伊不能作期貨，「張文彬」和伊觀念也不合等
    語。惟支票之執票人原本即得向發票人行使票據上之追索權
    ，至背書人之背書僅係強化支票執票人之票據債權可獲滿足
    ，並非執票人滿足票據債權之唯一方式，且本件告訴人取得
    前述支票係因被告稱：其為聖國興業有限公司股東，所以請
    公司會計開立這張支票，因伊之前已經輸很多錢，這張支票
    可以讓伊安心，若「張文彬」投資失利，可以去兌現此張支
    票等情，均如前述，故告訴人認為已可本於上開支票向發票
    人求償，且被告又稱發票人為其擔任股東之公司之情況下，
    致未再要求被告背書而由被告個人負票據責任，洵屬有據。
    再者，依告訴人前述94年5月26日日記之記載，當日被告即
    曾向告訴人吹噓玩過期貨指數，告訴人也稱：是因為被告說
    「張文彬」此人萬無一失，當時有質疑過被告之前曾要伊不
    要作期指，為何今天又要伊作，被告便說此人不一樣等語詳
    實（見原審卷第60頁），參以告訴人於94年8月間面臨投資
    失利之窘境，被告又提出上開支票供擔保，使告訴人誤信其
    不致有所損失，而對被告前後矛盾之舉毫無質疑，並無悖於
    常情，尚不得據此認定告訴人之指訴非屬真實。
  (四)被告固辯稱：介紹告訴人與「張文彬」在士林餐廳會面時，
    就告知告訴人不介入兩方合作事宜，是因告訴人後來找不到
    「張文彬」，伊也無法找到，告訴人竟稱因「張文彬」係伊
    介紹，故要伊負責，而且伊確實去過告訴人住處，並非如告
    訴人於準備程序中所稱從未去過云云。惟依前揭告訴人指訴
    及日記記載，被告曾於94年9月2日、94年9月4日兩度託詞諉
    責於「張文彬」，並主動向告訴人表示因「張文彬」向地下
    錢莊借款，故會自己還錢予告訴人等語，倘被告確實僅單純
    安排告訴人與「張文彬」結識，被告應無自願承擔返還告訴
    人金錢責任之可能，被告上揭辯詞，實與常情有違，不足採
    信。至告訴人雖於原審準備程序中曾稱：被告從未到過伊住
    處等語，惟告訴人陳稱此語係為回應被告所稱：「因為那天
    我去他家聊天，他說要領錢我就陪他去」等語，此觀前揭準
    備程序筆錄前後文即明，告訴人於原審審理中也坦承：被告
    曾到過伊住處等語（見原審卷第53頁），故告訴人於原審準
    備程序中既係針對被告之辯解而反駁，核其真意應是指被告
    於94年8月17日當日未曾到過其住處，故被告就此所為之辯
    解，尚無從卸責其詐欺犯行之成立。
  (五)綜上所述，被告上揭辯解，僅係畏罪卸責之詞，無足採信。
    本件事證明確，被告以投資期貨指數為由向告訴人詐取財物
    之犯行堪以認定，應依法論科。
三、被告行為後，刑法及罰金罰鍰提高標準條例業經修正，並自
    95年7月1日生效施行，有關本件情形：
  (一)刑法第339條第1項詐欺取財罪，其法定本刑中關於罰金刑之
  　規定，因刑法第33條第5款業經修正，罰金最低額由銀元1元
　  提高為新台幣1000元以上，並以百元為單位，經新、舊法比
　　較，應以行為時之刑法第33條第5款規定有利於被告。
  (二)刑法第41條第1項前段關於易科罰金之折算標準，原依罰金
    罰鍰提高標準條例第2條（已於95年7月1日刪除）之規提高
    100倍，而為以銀元100元、200元、300元折算1日，修正為
    以新台幣1000元、2000元、3000元折算1日，修正前之規定
    較有利於被告。
  (三)刑法第47條累犯之規定修正限於為受徒刑執行完畢，或一部
    之執行而赦免後，5年以內「故意」再犯有期徒刑以上之罪
    者，始成立累犯，本件被告「故意」犯本件詐欺取財罪，比
    較新舊法之規定，修正後之規定較有利於被告。
  (四)本件綜合上揭新舊刑法比較之結果，並本於統一性及整體性
  　原則，修正前之刑法較有利於被告，爰一體適用修正前之刑
    法。
四、核被告之所為，係犯刑法第339條第1項之詐欺取財罪。至告
    訴人雖稱有與被告介紹之「張文彬」在士林某餐廳會面之情
    ，然告訴人亦稱：當天「張文彬」在場並沒有提到有何特殊
    專業能力，也沒有附和被告說詞，伊也不記得被告當天有無
    提到如何出資請「張文彬」操作期貨指數等語（見原審卷第
    59頁），故「張文彬」是否確有參與被告詐欺犯行，或是否
    得悉被告將以其名義代為操作期貨指數為由向告訴人詐取金
    錢等節，均無從查證，復查無其他積極證據足資認定被告與
    「張文彬」就本件詐欺犯行，有何犯意聯絡及行為分擔之共
    犯關係，應認本案僅係被告單獨犯之，附此敘明。被告有如
    事實欄所載犯罪科刑、執行完畢之紀錄，有本院被告前案紀
    錄表1份附卷可稽，其於徒刑執行完畢後5年內，故意再犯本
    件有期徒刑以上之罪，為累犯，應依修正前刑法第47條規定
    加重其刑。
五、原審據以論罪科刑，固非無見，惟中華民國犯罪減刑條例已
    於96年7月4日制定公布，並於96年7月16日施行，被告所犯
    詐欺取財罪，犯罪時間在96年4月24日以前，合於減刑條件
    ，原審未及審酌，容有未洽。被告上訴猶執前詞否認犯行，
    其上訴為無理由。惟被告已有不良素行，且年紀不輕，竟向
    告訴人詐取財物，犯後矢口否認犯行，推諉卸責，檢察官依
    告訴人請求，以被告毫無悔意，未與告訴人和解，原審量刑
    過輕，指摘原判決不當，則有理由，且原判決亦有上搨可議
    之處，應由本院撤銷改判。爰審酌被告素行不佳、犯罪動機
    、手段、告訴人所受損害及犯罪後猶飾詞卸責，顯無悔意等
    一切情狀，量處如主文所示之刑，並依中華民國96年罪犯減
    刑條例第2條第1項第3款之規定，將原宣告之刑期減為二分
    之一，及諭知易科罰金之折算標準，以資懲儆。
六、被告經合法傳喚無正當理由不到庭，爰不待其陳述，逕行判
    決。
據上論斷，應依刑事訴訟法第369條第1項前段、第364條、第371
條、第299條第1項前段，刑法第2條第1項、修正前刑法第339條
第1項、第47條、第41條第1項前段，罰金罰鍰提高標準條例第1
條前段、罰金罰鍰提高標準條例刪除前第2條，中華民國96年罪
犯減刑條例第2條第1項第3款、第7條、第9條，判決如主文。
本案經檢察官謝英民到庭執行職務。
中　　華　　民　　國　　96　　年　　10　　月　　16　　日
　　　　　　　　　刑事第二庭審判長法　官  呂丹玉
　        　　　　　　　          法　官  李麗玲
  　　　　　　　　　　　　　      法　官  林恆吉
以上正本證明與原本無異。
不得上訴。
                                  書記官  劉文美
中　　華　　民　　國　　96　　年　　10　　月　　16　　日
附錄本案論罪科刑法條
刑法第339 條第1 項
意圖為自己或第三人不法之所有，以詐術使人將本人或第三人之
物交付者，處5 年以下有期徒刑、拘役或科或併科1 千元以下罰
金。
